【裁判字號】    97,消債抗,16
【裁判日期】    980417
【裁判案由】    聲請更生程序
【裁判全文】
臺灣苗栗地方法院民事裁定            97年度消債抗字第16號
抗 告 人
即債務人    甲○○
                      樓
上列抗告人因消費者債務清理事件聲請更生，抗告人對於中華民
國97年8 月12日本院97年度消債更字第38號所為裁定，提起抗告
，本院裁定如下：
    主  文
抗告駁回。
抗告程序費用新臺幣壹仟元由抗告人負擔。
    理  由
一、按債務人與金融機構協商成立者，不得聲請更生或清算，但
    因不可歸責於己之事由，致履行顯有重大困難者，不在此限
    ；本條例施行前，債務人依金融主管機關協調成立之中華民
    國銀行公會會員辦理消費金融案件無擔保債務協商機制與金
    融機構成立之協商，準用前項之規定；消費者債務清理條例
    第151 條第5 項、第6 項分別定有明文。又聲請更生或清算
    不合程式或不備其他要件者，法院應以裁定駁回之，復為同
    條例第8 條前段所明定。惟按消費者債務清理條例前揭條文
    之立法意旨，在於債務人依金融主管機關協調成立之中華民
    國銀行公會會員辦理消費金融案件無擔保債務協商機制與金
    融機構成立之協商，係由債務人與債權人間本於自由意志所
    成立之清償協議，債務人於協商當時，應審慎斟酌自身之收
    支狀況與清償能力，以決定是否同意與債權人成立該項協議
    ，是在該協議成立之後，雙方均應受協議內容之拘束，本於
    誠信原則，依協議事項加以履行，除因發生不可歸責於債務
    人之例外狀況，使其收入減少或支出增加，並導致債務人對
    於原協議方案之履行發生重大困難，否則不得任意毀諾，並
    依消費者債務清理條例聲請更生，以免債務人濫用更生程序
    ，規避已協議成立債務之清償，是債務人在上開協商成立之
    後，倘欲聲請更生，自應依前揭法條之規定，具體陳明並舉
    證有何不可歸責於己之事由，導致其就協商債務之履行顯有
    重大困難之情事。
二、抗告意旨略以：抗告人於協商成立時之月薪僅為新台幣（下
    同）1 、2 萬元，惟協商每月應償還之金額卻高達16,457元
    ，實已超出其能力負擔。縱使抗告人事後任職於薪格有限公
    司（下稱薪格公司），每月有26,000元之薪資，惟於支付每
    月之最低生活費用9,829 元及補貼姐姐房屋貸款之租金4,50
    0 元後，亦不足清償債務協商金額；原裁定未審酌其收入狀
    況及還款意願，遽認其足堪負擔協商金額，並駁回其更生之
    聲請，實欠公允。而抗告人96年度之收入所得330,149 元，
    其中之104,470 元為「競技所得」，係因抗告人曾於巨星彩
    券行打工，該店老闆為替小額得獎者兌獎之便，遂以抗告人
    之名義領取中獎金額，並非抗告人之實際所得。而原審未盡
    調查責任，僅憑國稅局所得清單之記載，即將上開金額列為
    常態性之經常收入，已顯失當。況抗告人係因理財失當始墮
    入銀行高循還利率之陷阱，並非蓄意奢侈揮霍始積欠債務，
    亦非惡意不為清償，為此提起抗告，請求廢棄原裁定云云。
三、經查：
（一）依抗告人之95、96年度各類所得資料清單及97年1 月至3
      月之薪資表所示（原審卷第17至19頁、39至43頁），其95
      、96年度之薪資所得分別為88,902元及190,679 元【計算
      式：14,926＋12,000＋4,483 ＋159,270 ＝190,679 】，
      平均每月之薪資分別為7,409 元及15,890元；而依97 年1
      月至3 月之薪資表所示，於同年4 月毀諾前（原審卷第44
      頁），其每月平均薪資增加為28,285元【計算式：84,856
       ÷3＝28,285，元以下四捨五入，下同】，可知抗告人於
      95年協商成立後，非但無收入減少之情事，反而薪資增加
      ，應有助於協商方案之履行。又抗告人主張每月須給付4,
      500 元之租金用以補貼抗告人胞姐之房屋貸款，惟抗告人
      並未提出如收據、租賃契約或房屋貸款等文件以資證明，
      是抗告人是否確實按月給付4,500 元之房屋租金，尚非無
      疑。縱使抗告人此部分之主張屬實，惟其於95年6 月份與
      最大債權銀行協商時，已須按月支付4,500 元之房租，此
      為聲請人所自承（原審卷第81頁、本院卷第12頁），而支
      付房租並非協商成立後始新發生之事由，於協商當時抗告
      人即得將之列為評估本身是否有能力履行協商內容之條件
      ，而其仍於協商當時同意按月清償16,457元，揆諸前揭說
      明，支付房租自與不可歸責於己之事由致履行顯有重大困
      難之要件不符甚明。
（二）另抗告人主張其96年度之收入總額，不應計入「競技所得
      」104,470 元，並提出巨星彩券行出具之聲明書1 份為證
      （卷第26頁）。惟觀之上開聲明書，可知抗告人於96年間
      曾任職於該彩券行，然抗告人並未將此部分兼職之收入載
      明於其財產及收入狀況說明書（原審卷第11、12頁），是
      抗告人顯無據實陳報每月實際收入狀況，其上開主張，尚
      難盡信。縱使剔除上開「競技所得」之金額，僅就抗告人
      之薪資收入予以計算，其96及97年度之平均薪資亦高於95
      年協商當時，業如上述，已有利於協商金額之還款。再參
      以抗告人95、96年度之稅務電子閘門財產所得調件明細表
      （原審卷第39至43頁），抗告人於95年度分別獲有2 筆金
      額均為16,128元之財產交易所得，96年亦自「英屬維京群
      島商太古食品股份有限公司台灣分公司」獲取1 筆金額35
      ,000 元 之獎金，足證抗告人另有其他財產來源足敷支付
      。況且，抗告人於本院審理時就每月支出之項目及金額自
      承：房租4,500 元，食物費用約3,000 元，油料2,000 元
      ，沒有其他支出等語明確（卷第87、88頁），倘認其主張
      支出房租為真，依其97年4 月毀諾前每月平均薪資28,285
      元，扣除協商金額16,457元及上述項目之支出，猶有餘額
      （計算式：28,285－16,457－4,500 －3,000 －2,000 ＝
      2,328） ，益證抗告人維持基本生活並履行協商方案並無
      顯有重大困難之虞。此外，抗告人始終未能具體陳明且提
      出證據證明其在協商成立後，究竟有何不可歸責於己之例
      外狀況發生，使其收入減少或支出增加，並導致抗告人對
      於協議方案之履行發生重大困難，依上說明，抗告人聲請
      更生即與消費者債務清理條例所規定之要件不符。
（三）綜上，抗告人之抗告理由，均非可採。原審認依抗告人之
      收入足堪維持基本生活並履行協商方案，而其未舉證證明
      於協商成立後，究有何不可歸責於己之事由，致履行顯有
      重大困難，因而裁定駁回其更生之聲請，並無違誤。抗告
      意旨指摘原裁定不當，求予廢棄另為裁定，為無理由，應
      予駁回。
四、據上論結，本件抗告為無理由，依消費者債務清理條例第15
    條，民事訴訟法第495 條之1 第1 項、第449 條第1 項、第
    95條、第78條，裁定如主文。
中    華    民    國    98    年    4     月    17    日
                  民事庭審判長法  官  王萬金
                              法  官  張文毓
                              法  官  黃怡玲
以上為正本係照原本作成。
本件不得再抗告。
                              書記官  孫銘宏
中    華    民    國    98    年    4     月    20    日


司法院資訊處製作；財團法人民間司法改革基金會備份。
